臺灣基隆地方法院民事判決　九十一年度重訴字第七七號
　　原　　　告　乙○○
　　　　　　　　甲○○
　　　　　　　　丙○○
　　　　　　　　丁○○
　　　　　　　　己○○
　　　　　　　　庚○○
　　　　　　　　戊○○
　　被　　　告　基隆市政府
右當事人間請求返還土地事件，本院判決如左：
    主    文
原告之訴及假執行之聲請均駁回
訴訟費用由原告負擔。
    事    實
甲、原告方面：
一、聲明：
（一）被告應將座落基隆市○○區○○段第八二九地號之土地（下稱系爭土地）上，
      如附圖所示編號Ａ部分紅磚人行道面積二百十二平方公尺之紅磚人行道除去後
      ，並將上開土地返還原告，及編號Ｂ部分人行陸橋面積三十四平方公尺之人行
      陸橋除去後，並將上開土地返還原告，及編號Ｃ部分道路面積共一千六百十四
      平方公尺之柏油路面除去後，並將上開土地返還原告。
（二）願供擔保請准予假執行之宣告。
二、陳述：
（一）按所有人對於無權佔有或侵奪其所有物者，得請求返還之，對於妨害其所有權
      者，得請求除去之，民法第七百六十七條定有明文。
（二）查系爭地號基隆市○○區○○段第八二九地號之土地係原告等七人所共有，被
      告未依合法徵收程序，即逕自於原告所有系爭土地上施建道路工程（即現有之
      源遠路），此為兩造所不爭，合先敘明。
（三）現被告所持抗辯乃指系爭土地為既成道路，有公用地役關係存在，原告之權利
      應受限制云云，惟查：
（１） 揭櫫司法院大法官釋字第四００號解釋文及其理由書意旨所示，既成道路成
       立公用地役關係之要件有三：
Ａ、須為不特定之公眾通行所必要，而非僅為通行之便利或省時。
Ｂ、於公眾通行之初，土地所有權人並無阻止之情事，或阻止無效。
Ｃ、須經歷之時代久遠而未曾中斷，所謂年代久遠雖不必限定其期間，但仍應以時日
    長久，一般人無復記憶其確實之起始，僅能知其梗概（例如始於日據時期、八七
    水災等）為必要。
（２）次按「因不特定之公眾通行所必要之既成道路成立公用地役關係，土地所有人
      行使所有權應受限制者，應限於原供公眾通行之既成道路部分，難謂因公眾通
      行之必要得任意變更其位置或擴張其範圍。」，最高法院八十八年度台上字第
      二五０判決（參證物三）足資參照。
（３）經查被告對其主張系爭土地已成立公用地役關係云云，但均未見其舉證以實其
      說，自難憑其片面主張即認系爭土地已成立公用地役關係，故此部分事實應由
      被告負舉證責任。
（４）次查被告代理人李志遠於現場測量當日表示，系爭土地係民國六十三年列為計
      劃道路，由此被告自認之事實，可知系爭土地並非既成道路，又系爭土地附近
      原使用道路係瑞八公路，則所謂既成道路部分應限於前開瑞八公路部分而已，
      按前開判決意旨所示，成立公用地役關係，應限於原供公眾通行之既成道路部
      分，難謂因公眾通行之必要得任意變更其位置或擴張其範圍，而系爭土地並非
      既成道路，被告自不得再任意擴張既成道路之範圍及於系爭土地，故系爭土地
      並非既成道路，自無成立公用地役關係之可能。
（５）復以通行亦必要性言之，系爭土地附近已供公眾通行之必要之有瑞八公路存在
      ，被告事後擴張及於系爭土地即現有之源遠路，但此一擴張僅係供通行之便利
      ，並非通行所必要，要無公用地役關係存在。
（６）  再按所有人對於無權占有土地或侵奪其所有物者，得請求返還之。對於妨害
        其所有權者，得請求除去之，且無民法第一百二十五條消滅時效規定之適用
        ，（參照司法院大法官釋字第一０七號解釋），其目的在於保障人民之基本
        權利，另查系爭土地未經合法徵收程序徵收補償一事，為被告所不爭，則被
        告即屬無權占有系爭土地，被告自應除去妨害及返還土地之義務。
（四）綜上所述，被告對於系爭土地有公用地役關係存在，並未舉證以實其說，其所
      為抗辯自不足採，又系爭土地並非既成道路，被告自不得任意擴張其範圍，且
      附近本有瑞八公路供公眾通行，被告再行擴張僅係為通行之便利，均不符司法
      院大法官釋字第四００號解釋所示，既成道路成立公用地役關係之要件，故系
      爭土地應無公用地役關係存在，原告自得請求被告除去妨害及返還土地。
（五）本道路是民國六十三年公告，六十五年至六十八年扣寬，當時沒有收到通知，
      我們的戶籍與住所地址不同，原告七人只是共同繼承人，當時我們有去區公所
      辦理登記，請求徵收，區公所說以後室編預算，至今仍未辦理，其他人有收到
      徵收，那時未參與、房屋未拆除者，則未被通知參加協調會，七十八年以前是
      先徵收再編預算。
三、證據：提出土地登記簿謄本一件。聲請測量系爭土地。
乙、被告方面：
一、聲明：原告之訴駁回。如受不利益判決願供擔保請准免為執行。
二、陳述：
（一）查私有土地實際供公眾通行數十年作為道路使用，公法上應認為已有公用地役
      關係存在，其所有權之行使應受限制，土地所有人不得違鴻供公眾通行之目的
      ，而排除他人之使用，故政府為利於公眾通行，整理道路環境，自得於既成道
      路為必要之改善、維護，以維公共利益，最高法院六十九年度台上字第三四七
      九號判決參照。
（二）原告等七人共有之系爭土地即現今之源遠路，已供公眾通行達數十年，為既成
      道路，原告等對於系爭土地使用之權能，既受不得違反供公眾通行目的之限制
      ，則被告基於公共利益，於其上鋪設柏油路面，乃合於上開目的之行為，自無
      侵害其所有權之情事，故原告以其所有權受侵害為由，請求被告除去路面柏油
      並將土地返予原告，即屬無據。
（三）又權利之行使不得違反公共利益，或以損害他人為主要目的，民法第一百四十
      八條第一項定有明文。查系爭土地既已成為公眾行之既成道路，而有公用地役
      權存在，如許原告收回作為其他用途之使用，非但妨礙公眾之通行，且有訊都
      市發展，故原告請求被告除去路面柏油，故原告之請求對於公益損害重大，自
      不應准許之。
（四）六十一年以前之航測圖已經可以看出道路的一半是系爭土地，一半是公用土地
      ，這類土地全國各地很多，目前無法辦理，系爭土地是六十三年列為計劃道路
      用地，現今財政困難，無法辦理徵收。
丙、本院依原告之聲請囑託基隆市安樂地政事務所測量系爭土地，並製成複丈成果圖
    。
    理      由
一、原告主張系爭土地為其七人所共同繼承，已經被告扣寬為道路之事實，有原告提
    出之土地登記簿謄本在卷可稽，並經本院至現場勘驗屬實。
二、按如因公用或其他公益目的之必要，國家機關雖得依法徵收人民之財產，但應給
    予相當之補償，方符憲法保障財產權之意旨。既成道路符合一定要件而成立公用
    地役關係者，其所有權人對土地既已無從自由使用收益，形成因公益而特別犧牲
    其財產上之利益，國家自應依法律之規定辦理徵收給予補償，各級政府如因經費
    困難，不能對上述道路全面徵收補償，有關機關亦應訂定期限籌措財源逐年辦理
    或以他法補償。若在某一道路範圍內之私有土地均辦理徵收，僅因既成道路有公
    用地役關係而以命令規定繼續使用，毋庸同時徵收補償，顯與平等原則相違。司
    法院大法官會議第四００號解釋闡述甚詳。另公共設施由國家或地方自治團體設
    置或事實上處於管理狀態，即有國家賠償法之適用。既成道路之土地雖屬私人所
    有，但既供公眾通行多年，已因時效完成而有公用地役關係之存在，此項道路之
    土地，即已成為他有公物中之公共用物。
三、經查，本件系爭土地自六十三年既為公眾使用之道路，被告雖陳稱在六十一年之
    航測圖上系爭土地即與公用土地共同成為現在之源遠路，但未舉證證明。而系爭
    土地所在之道路經本院至現場勘驗結果，有兩線之快車道、兩線慢車道，車流來
    往頻繁，此有現場勘驗筆錄與照片可稽。查系爭土地所在之基隆市○○路係八堵
    地區與瑞芳地區○○○○路間之主要幹道，附近有多家貨櫃場，僅有兩線快車道
    與兩線慢車道，車輛往來頻繁，時有交通擁塞之情形，此為眾所週知之事實，則
    系爭土地於二十八年前已成為為公眾通行之道路之一部分，而為即成道路，供公
    眾通行，自應認為已因時效完成而有公用地役關係之存在，則該道路之土地，即
    已成為他有公物中之公共用物，原告雖有其所有權，但其所有權之行使，應受限
    制，不得違反供公眾通行之目的（最高行政法院六十一年判字第四三五號判例意
    旨參照。從而原告以系爭土地所有權人身分，請求被告除去路面上柏油，返還土
    地，依前揭規定，為無理由，應予駁回。
四、原告之訴既經駁回，其假執行之聲請亦失所依據，應併予駁回。
五、結論：原告之訴為無理由，依民事訴訟法第七十八條、第八十五條第一項前段，
    判決如主文。
中　　　華　　　民　　　國　　九十一　　年　　十一　　月　　二十五　　日
                                臺灣基隆地方法院民事庭
~B法　　　官　蔡聰明
右為正本係照原本作成
如對本判決上訴，須於判決送達後廿日內向本院提出上訴狀
中　　　華　　　民　　　國　　九十一　　年　　十一　　月　　二十五　　日
~B法院書記官　洪月甚
